臺灣臺北地方法院民事判決　　　　　　 99年度重訴字第972號
原　　　告　國華人壽保險股份有限公司
法定代理人　謝良瑾（即原告接管人財團法人保險安定基金之代
　　　　　　表人）
訴訟代理人　黃育德
被　　　告　華瑞股份有限公司
法定代理人　楊雪泉
訴訟代理人　陳鴻飛律師
上列當事人間請求清償借款事件，本院於民國100 年4 月26日言
詞辯論終結，判決如下：
    主  文
被告應給付原告新臺幣貳億伍仟萬元，及自民國九十一年九月四
日起至清償日止，按年息百分之八計算之利息，暨自民國九十一
年十月四日起至清償日止，逾期在六個月以內者，按上開利率百
分之十，逾期超過六個月者，按上開利率百分之二十計算之違約
金。
訴訟費用由被告負擔。
本判決第一項於原告以新臺幣捌仟參佰參拾參萬參仟參佰參拾肆
元為被告供擔保後，得假執行。但被告以新臺幣貳億伍仟萬元為
原告預供擔保，得免為假執行。
    事  實  及  理  由
一、按法人或其他機關為代理人時，得逕列該法人或機關之代表
    人即自然人為代理人。本件原告之法定代理人為接管人財團
    法人保險安定基金（下稱安定基金），有原告公司變更登記
    表在卷可參。則依前開說明，原告之法定代理人即得逕列安
    定基金之代表人謝良瑾甚明。是被告辯稱：參照原告所提第
    一屆第11次董事會議記錄所載，謝良瑾僅限擔任另案訴訟之
    代理人，其非原告之法定代理人云云，即屬誤會，不足採許
    。
二、原告主張：被告於民國82年8 月25日，承擔訴外人華瑞投資
    股份有限公司（下稱華瑞投資公司）對原告之借款債務，即
    本金新臺幣（下同）262,300,000 元，及自82年2 月1 日起
    至82年7 月31日止之利息18,082,052元，承擔債務期間自82
    年2 月1 日起至83年3 月3 日止，兩造並約定該債務利息按
    年息百分之8 按月計付，違約金按違約日起至清償日止，逾
    期6 個月以內者按上開利率百分之10，逾期超過6 個月者，
    按上開利率百分之20計付。嗣被告二次辦理延展借款期限（
    83年3 月4 日起至86年8 月31日止、86年9 月1 日起至89年
    8 月31日止），期間被告雖曾於86年8 月25日清償12,300,0
    00元，惟被告自91年9 月4 日起即未再履行付息義務，總計
    被告尚積欠如主文所示之本金、利息及違約金未清償。爰基
    於消費借貸、債務承擔法律關係。聲明：除供擔保金額外，
    如主文第一項所示。
三、被告則以：兩造於83年間合作興建廠房，由原告提供土地，
    被告負責興建，兩造於一年後解除該合建契約，原告改將土
    地移轉於訴外人同國建設開發股份有限公司（下稱同國建設
    公司），再由同國建設公司與被告進行合建，然原告於89年
    間與同國建設公司間因債務問題而涉訟，原告與同國建設公
    司成立調解，約定同國建設公司與被告結算被告已支付之工
    程款，結算後被告支付工程款為1,969,734,328 元，合約價
    格為1,875,938,000 元，同國建設公司僅支付被告面額1,28
    1,583,957 元、336,937,873 元支票各一紙，剩餘欠款則作
    為清償被告承擔華瑞投資公司對原告之債務，是原告主張之
    債權業已消滅等語，資為抗辯。聲明：（一）原告之訴駁回
    。（二）如受不利判決，願供擔保請准宣告免為假執行。
四、按原告於起訴原因已有相當之證明，而被告於抗辯事實並無
    確實證明方法，僅以空言爭執者，當然認定其抗辯事實之非
    真正，而應為被告不利益之裁判。最高法院著有18年上字第
    1679號判例要旨可供參照。
五、本件原告上開主張被告於82年8 月25日，承擔華瑞投資公司
    對原告之借款債務，即本金262,300,000 元，及自82年2 月
    1 日起至82年7 月31日止之利息18,082,052元，承擔債務期
    間自82年2 月1 日起至83年3 月3 日止，兩造並約定該債務
    利息按年息百分之8 按月計付，違約金按違約日起至清償日
    止，逾期6 個月以內者按上開利率百分之10，逾期超過6 個
    月者，按上開利率百分之20計付。嗣被告二次辦理延展借款
    期限（83年3 月4 日起至86年8 月31日止、86年9 月1 日起
    至89年8 月31日止），期間被告曾於86年8 月25日清償12,3
    00,000元，被告自91年9 月4 日起即未再履行付息義務等情
    ，為被告所不爭執，並據原告提出債務承擔契約書、借據、
    協議申請書在卷可按（見本院卷第41頁至第47頁），堪可認
    定。已徵原告主張被告積欠原告如主文第一項所示本金、利
    息及違約金未清償，非出子虛。至被告雖以上開情詞辯稱：
    上開債務業經被告以其對同國建設公司之債權3 億餘元扣除
    ，致原告對其債權已因清償而不存在云云，並提出合作興建
    契約書、解除合作興建協議書、房屋合建契約書、永和段合
    建分配比例、合建契約解除及工程受讓協議書、工程合約協
    議書、工程合約協議書附件、被告89年及88年12月31日財務
    報告為據（見本院卷56頁至第66頁、第193 頁至第215 頁）
    。惟查，被告上開所辯已為原告所否認，且參諸前述合作興
    建契約書、解除合作興建協議書、房屋合建契約書、永和段
    合建分配比例、合建契約解除及工程受讓協議書、工程合約
    協議書、工程合約協議書附件，充其量僅能用以證明兩造及
    同國建設公司間曾有合建契約等相關約定，並無法證明上開
    債務業經扣除而清償消滅之事，更遑論彼等間究因如何之法
    律關係而得以扣除清償消滅上開債權。又被告雖再提出89年
    及88年12月31日財務報告，然查，財務報告無非為公司經理
    人為揭露公司財務狀況所製作之文書，未必盡屬真實，此由
    交易市場中屢見不鮮之財務報表不實爆發之弊案可見一般，
    是本院如僅按該財務報告即為有利於被告之認定，無異於容
    許被告以自行製作之文書資為裁判基礎之證據，故本院自無
    法僅按上開財務報告即為有利於被告之認定。又縱本院參酌
    該財務報告內容，該財務報告僅記載兩造及同國建設公司公
    司間合作建造廠房之過程及相關損益，亦無以其對同國建設
    公司之債權與本件債務抵償之記載。是被告此部分抗辯，亦
    無法為本院所採認。另被告上開辯稱：原告與同國建設公司
    間之調解事件，亦得資為佐證云云。但查，被告並非該案當
    事人，就該案件亦未加入調解，則被告與該事件有何關係，
    亦難想像。況參酌被告於本件訴訟中屢屢陳稱：原告與同國
    建設公司間如何計算或清償，被告亦不知道乙節，益徵被告
    既非知悉原告與同國建設公司間之結算，則其又如何得予主
    張扣除清償上開債務。顯見被告此部分所辯，並非有據。此
    外，被告並未提出其他證據資料證明上開債務業經扣除清償
    而消滅之事實，則依舉證責任分配法則，本院即無法為有利
    被告之認定。是原告前開主張，即屬有據，堪可採認。
六、綜上所述，原告基於消費借貸、債務承擔法律關係，訴請被
    告給付250,000,000 元，及自91年9 月4 日起至清償日止，
    按年息百分之8 計算之利息，暨自91年10月4 日起至清償日
    止，逾期在6 個月以內者，按上開利率百分之10，逾期超過
    六個月者，按上開利率百分之20計算之違約金，為有理由，
    應予准許。
七、兩造分別陳明願供擔保請准宣告假執行或免為假執行，核無
    不合，爰分別酌定相當之擔保金額，併准許之。
八、本件事證已臻明確，兩造其餘攻擊、防禦方法及證據資料之
    主張，核與判決結果不生影響，爰不逐一論駁，應予敘明。
九、據上論結，本件原告之訴為有理由，依民事訴訟法第78條、
    第390 條第2 項、第392 條第2 項，判決如主文。
中    華    民    國    100    年    5    月    20    日
                  民事第二庭    法  官  黃呈熹
以上正本係照原本作成
如對本判決上訴，須於判決送達後20日內向本院提出上訴狀
中    華    民    國    100    年    5    月    20    日
                                書記官  傅美蓮